---
title: "Explore US Bikeshare Data"
author: "Твоё Имя"
date: "`r Sys.Date()`"
output: html_document
---

```{r setup, include=FALSE}
knitr::opts_chunk$set(echo = FALSE, warning = FALSE, message = FALSE)

library(ggplot2)
library(dplyr)
library(lubridate)
```

## Введение

В этом проекте анализируются данные велопроката за первое полугодие 2017 года для трёх городов США: **Чикаго**, **Нью-Йорк** и **Вашингтон**.

Цели анализа:
- Определить наиболее популярное время поездок.
- Выявить самые загруженные станции и маршруты.
- Сравнить длительность поездок между городами.
- Изучить демографические характеристики пользователей.

---

## Подготовка данных

```{r}
# Функция загрузки и предобработки данных
load_and_clean <- function(city) {
  filename <- paste0(city, ".csv")
  df <- read.csv(filename)
  df$Start.Time <- ymd_hms(df$Start.Time)
  df$month <- month(df$Start.Time, label = TRUE, abbr = FALSE)
  df$day_of_week <- wday(df$Start.Time, label = TRUE, abbr = FALSE)
  df$hour <- hour(df$Start.Time)
  df$route <- paste(df$Start.Station, "->", df$End.Station)
  df$city <- city
  return(df)
}

# Загружаем все три города
chi <- load_and_clean("chicago")
nyc <- load_and_clean("new-york-city")
was <- load_and_clean("washington")

# Объединяем для общего анализа
all_cities <- bind_rows(
  chi %>% mutate(City = "Chicago"),
  nyc %>% mutate(City = "New York"),
  was %>% mutate(City = "Washington")
)
all_cities$duration_min <- all_cities$Trip.Duration / 60
```

Данные успешно загружены. Всего поездок: **`r nrow(all_cities)`**.

---

## 1. Популярное время поездок

```{r}
cat("=== ЧИКАГО ===\n")
cat("Самый частый месяц:       ", names(sort(table(chi$month), decreasing = TRUE)[1]), "\n")
cat("Самый частый день недели: ", names(sort(table(chi$day_of_week), decreasing = TRUE)[1]), "\n")
cat("Самый частый час:          ", names(sort(table(chi$hour), decreasing = TRUE)[1]), ":00\n\n")

cat("=== НЬЮ-ЙОРК ===\n")
cat("Самый частый месяц:       ", names(sort(table(nyc$month), decreasing = TRUE)[1]), "\n")
cat("Самый частый день недели: ", names(sort(table(nyc$day_of_week), decreasing = TRUE)[1]), "\n")
cat("Самый частый час:          ", names(sort(table(nyc$hour), decreasing = TRUE)[1]), ":00\n\n")

cat("=== ВАШИНГТОН ===\n")
cat("Самый частый месяц:       ", names(sort(table(was$month), decreasing = TRUE)[1]), "\n")
cat("Самый частый день недели: ", names(sort(table(was$day_of_week), decreasing = TRUE)[1]), "\n")
cat("Самый частый час:          ", names(sort(table(was$hour), decreasing = TRUE)[1]), ":00\n")
```

### 📊 График: Распределение поездок по часам суток (Нью-Йорк)

```{r}
ggplot(nyc, aes(x = hour)) +
  geom_bar(fill = "#2E86AB", color = "white", alpha = 0.8) +
  labs(title = "Распределение поездок по часам суток (Нью-Йорк)",
       subtitle = "Данные за первое полугодие 2017",
       x = "Час дня (0 = полночь, 23 = 11 вечера)",
       y = "Количество поездок") +
  scale_x_continuous(breaks = seq(0, 23, 2)) +
  theme_minimal(base_size = 12)
```

**Вывод:** Пик поездок приходится на утренние (7-9) и вечерние (16-18) часы — это соответствует часам пик, когда люди едут на работу и с работы.

---

## 2. Популярные станции и маршруты

```{r}
cat("=== ЧИКАГО ===\n")
cat("Самая частая станция старта:\n  ", names(sort(table(chi$Start.Station), decreasing = TRUE)[1]), "\n")
cat("Самый частый маршрут:\n  ", names(sort(table(chi$route), decreasing = TRUE)[1]), "\n\n")

cat("=== НЬЮ-ЙОРК ===\n")
cat("Самая частая станция старта:\n  ", names(sort(table(nyc$Start.Station), decreasing = TRUE)[1]), "\n")
cat("Самый частый маршрут:\n  ", names(sort(table(nyc$route), decreasing = TRUE)[1]), "\n\n")

cat("=== ВАШИНГТОН ===\n")
cat("Самая частая станция старта:\n  ", names(sort(table(was$Start.Station), decreasing = TRUE)[1]), "\n")
cat("Самый частый маршрут:\n  ", names(sort(table(was$route), decreasing = TRUE)[1]), "\n")
```

**Вывод:** Наиболее популярные станции расположены в центральных и туристических районах городов.

---

## 3. Длительность поездок

```{r}
cat("=== СРЕДНЯЯ ДЛИТЕЛЬНОСТЬ (минуты) ===\n")
cat("Чикаго:     ", round(mean(chi$Trip.Duration / 60), 2), "\n")
cat("Нью-Йорк:   ", round(mean(nyc$Trip.Duration / 60), 2), "\n")
cat("Вашингтон:  ", round(mean(was$Trip.Duration / 60), 2), "\n\n")

cat("=== ОБЩЕЕ ВРЕМЯ (часы) ===\n")
cat("Чикаго:     ", round(sum(chi$Trip.Duration) / 3600, 1), "\n")
cat("Нью-Йорк:   ", round(sum(nyc$Trip.Duration) / 3600, 1), "\n")
cat("Вашингтон:  ", round(sum(was$Trip.Duration) / 3600, 1), "\n")
```

### 📊 График: Сравнение длительности поездок по городам

```{r}
ggplot(all_cities, aes(x = City, y = duration_min, fill = City)) +
  geom_boxplot(alpha = 0.7, outlier.color = "gray60", outlier.size = 0.5) +
  labs(title = "Сравнение длительности поездок по городам",
       x = "Город",
       y = "Длительность поездки (минуты)") +
  scale_fill_manual(values = c("Chicago" = "#C73E1D", 
                               "New York" = "#2E86AB", 
                               "Washington" = "#6A994E")) +
  coord_cartesian(ylim = c(0, 30)) +
  theme_minimal(base_size = 12) +
  theme(legend.position = "none")
```

**Вывод:** Средняя длительность поездки составляет 10-15 минут. В Вашингтоне поездки немного длиннее, чем в Чикаго и Нью-Йорке.

---

## 4. Информация о пользователях

```{r}
cat("=== ТИПЫ ПОЛЬЗОВАТЕЛЕЙ ===\n")
table(all_cities$City, all_cities$User.Type)

cat("\n=== ПОЛ ПОЛЬЗОВАТЕЛЕЙ (Чикаго и Нью-Йорк) ===\n")
cat("Чикаго:\n"); print(table(chi$Gender))
cat("\nНью-Йорк:\n"); print(table(nyc$Gender))
cat("\n(Для Вашингтона данные о поле отсутствуют)\n")

cat("\n=== ГОД РОЖДЕНИЯ (Чикаго и Нью-Йорк) ===\n")
cat("Чикаго:\n")
cat("  Самый ранний: ", min(chi$Birth.Year, na.rm = TRUE), "\n")
cat("  Самый поздний: ", max(chi$Birth.Year, na.rm = TRUE), "\n")
cat("  Самый частый:  ", names(sort(table(chi$Birth.Year), decreasing = TRUE)[1]), "\n\n")
cat("Нью-Йорк:\n")
cat("  Самый ранний: ", min(nyc$Birth.Year, na.rm = TRUE), "\n")
cat("  Самый поздний: ", max(nyc$Birth.Year, na.rm = TRUE), "\n")
cat("  Самый частый:  ", names(sort(table(nyc$Birth.Year), decreasing = TRUE)[1]), "\n")
```

### 📊 График: Типы пользователей по городам

```{r}
ggplot(all_cities, aes(x = City, fill = User.Type)) +
  geom_bar(position = "dodge", color = "white") +
  labs(title = "Сравнение типов пользователей по городам",
       x = "Город",
       y = "Количество поездок",
       fill = "Тип пользователя") +
  scale_fill_manual(values = c("Subscriber" = "#F18F01", "Customer" = "#006E90")) +
  theme_minimal(base_size = 12)
```

**Вывод:** Подавляющее большинство пользователей — подписчики (Subscriber). Среди тех, кто указал пол, преобладают мужчины. Самый частый год рождения — конец 1980-х.

---

## Заключение

В ходе анализа данных велопроката за 2017 год были выявлены следующие закономерности:

1. **Время:** Наибольшая активность наблюдается в утренние и вечерние часы пик, а также в тёплые месяцы (июнь-август).
2. **Станции:** Самые популярные станции находятся в деловых и туристических центрах городов.
3. **Длительность:** Большинство поездок короткие (до 15 минут), что характерно для городского транспорта.
4. **Пользователи:** Основу составляют подписчики мужского пола, родившиеся в 1980-х годах.

Данный анализ может быть полезен для оптимизации распределения велосипедов по станциям и планирования маркетинговых акций.